【裁判字號】    90,判,1256
【裁判日期】    900720
【裁判案由】    新型專利異議
【裁判全文】
最  高  行  政  法  院  判  決                    九十年度判字第一二五六號
    原      告  鴻海精密工業股份有限公司
    代  表  人  甲○○
    被      告  經濟部智慧財產局（承受原經濟部中央標準局業務）
    代  表  人  陳明邦
右當事人間因新型專利異議事件，原告不服行政院中華民國八十八年十一月十五日台
八八訴字第四一六八八號再訴願決定，提起行政訴訟。本院判決如左：
    主  文
原告之訴駁回。
訴訟費用由原告負擔。
    事  實
本件關係人台灣莫仕股份有限公司於八十六年五月十六日以其「直立式連接器之端子
結構」係用以與USB 連接器插座外殼相組配之具端子的端子座，特徵在於端子座短面
設縱列之第一端腳嵌置孔組及於此短面一端緣設橫列之第二端腳嵌置孔組，以及於相
鄰之長面設縱列之彈片嵌置孔組，可與第一端腳嵌置孔組互呈水平之垂直對應位置；
端子大體分成二組，每組端子均設轉折部將彈片、端子腳相連接，當彈片組配於彈片
嵌置孔時，可藉轉折部利於端子腳空間式立體轉折，即穿過第一端腳嵌置孔並有序地
固置於第二端腳嵌置孔，可大幅縮減端子腳所占位置，並滅少端子座、外殼所構成連
接器插座之體積等情，向被告申請新型專利，經被告編為第00000000號審查
，准予專利。公告期間，原告以本案有違專利法第九十八條第一項第一款、第二款及
第二項規定云云，檢具第00000000號「USB連接器外殼構造」新型專利案（
以下稱引證一）、第00000000號「表面固定式電連接器之屏蔽」發明專利案
（以下稱引證二）、第00000000號「屏蔽電氣連接器總成」發明專利案（以
下稱引證三）、第00000000號「低輪廓電接頭」新型專利案（以下稱引證四
）等專利公告影本，對之提起異議。案經被告審查，為「本案異議不成立」之審定，
發給八十七年十月二十九日（八七）台專（判）○五○三一字第一三六九二五號專利
異議審定書。原告不服，提起訴願、再訴願，遞遭決定駁回，遂提起行政訴訟，茲摘
兩造訴辯意旨如次：
原告起訴意旨略謂：一、系爭案之結構特徵：揆諸系爭案之申請專利範圍可知，系爭
案係揭露一直立式連接器端子結構，其特徵在於：該端子座短面設有縱列之第一端腳
嵌置孔組及於此短面一端緣設有橫列之第二端腳嵌置孔組，以及於相鄰之一長面上設
有縱列之彈片嵌置孔組，可與第一端腳嵌置孔組互呈水平之垂直相對位置；而該端子
大體分為兩組，每組端子均設有轉折部將彈片、端子腳相連接，使端子在當彈片組配
於彈片嵌置孔時，可藉轉折部利於端子腳空間式立體轉折即穿過第一端腳嵌置孔並有
序地固置於第二端腳嵌置孔。進而達成「可大幅縮減端子腳所佔位置，進而減少端子
座、外殼所構成連接器插座體積」之功效。二、系爭案不具新型專利要件：（一）請
參閱引證一第四圖與系爭案第三圖，引證一第四圖中所揭示之端子41之結構與系爭案
第三圖所揭示之特徵元件（端子51、51'） 之結構完全相同，亦即，系爭案之創作特
徵已為引證一所完全揭露，顯不具新穎性。（二）再請參閱引證二之第六圖，其係揭
露兩排橫列之端子嵌置凹窩106、107及橫列之嵌置孔104 ，分別相當於系爭案縱列之
嵌置孔41及橫列之嵌置孔42；再請參閱引證二之第四圖，其揭示之端子包括一直線配
合部120、中間部分124及接觸尾部130 ，亦分別相當於系爭案所揭示之端子之彈片51
、轉折部53以及端子腳52，且該中間部分124 係可利於端子空間轉折及錯開端子腳之
位置而得以將該端子腳有序地固置於橫列之第二端腳嵌置孔中，與系爭案轉折部53所
達之功效相同；再者，系爭案「藉由第一端腳嵌置孔沿縱向排列，並有序地逐漸增大
，以使端子腳錯位並固置於橫列第二端腳嵌置孔，而可大幅縮減端子腳所佔位置，進
而減少端子座、外殼所構成連接器插座的體積」之結構設計，相較於引證二藉由兩排
凹窩106、107與端子116、118間之偏位結合，以使端子腳錯位並固置於橫列收容缺口
之結構設計，純屬等效結構之簡易變更。且，系爭案此種結構之設計在其致力縮減其
縱列方向之佔據空間體積時，卻忽略了此種縮減卻增加了其橫列方向之佔據空間體積
，故其所謂「減少端子座、外殼所構成連接器插座的體積」之目的並未得以實質達成
。亦即，整個端子插座之體積並不會因其縱向、橫向之簡單轉換而有任何縮減。是以
，系爭案要難具新穎性、進步性。三、原處分之用法顯有違誤：（一）原處分稱「引
證一與系爭案之專利特徵不相同，並非為同一創作。」（原處分理由三第三行至第四
行參照），惟查，「在認定先申請案之新型是否為本條款所規定之『相同之新型』時
，除考量其申請專利範圍外，凡在新型說明或圖式有記載之新型，亦包涵在內」（專
利審查基準第2-2-12頁第1行至第四4行參照）。承前所述，引證一圖式第四圖已揭露
了系爭案之全部結構特徵，縱使其申請專利範圍與系爭案有所不同，但據上述專利審
查基準可知，引證一與系爭案仍不失為「相同之新型」，然原處分僅據申請專利範圍
所界定之專利特徵不同，而認定引證一與系爭案「並非同一創作」，其用法顯有違誤
。（二）原處分又稱「引證二實質上係一橫式而非系爭案之直立式連接器，引證二中
實際上亦無與系爭案上述專利特徵中之縱列之第一端腳嵌置孔組對應之構件，兩者對
應之端子之構形亦不相同｝（原處分理由四第1行至第3行參照）。惟，按專利審查基
準第2-2-20頁第7行至第13 行內容規定：「惟如此之構成要件形狀、排列、變更，如
未能產生某一新功效或某種新功能時，則視為熟悉該項技術者所能輕易完成未能增進
功效者」，其明顯闡釋在判斷一新型專利是否具「進步性」時，並非僅憑其結構與習
知不同即具進步性，而更應考量該等構成是否能產生非同於習知之新功效，否則，亦
難稱其具進步性要件。再者，直立與橫式之區別僅係物品或觀察者所處相對方位不同
而已，其實質卻完全相同。另，系爭案之直立式連接器與引證二之橫式連接器於整個
體積上並無差別。又，據前論結，引證二已完全揭示系爭案之結構特徵，且二者所達
功效相同，系爭案要難符新型專利要件。原處分機關憑引證二與系爭案為橫式與直立
式之構形差別，而判斷引證二並不具與系爭案專利特徵相同之技術內容，顯未明瞭專
利法有關「新穎性」、「進步性」規定之真意，其用法顯有違誤。四、原決定用法違
誤：原決定除維持與原處分相同之論見外，更謂：「引證一與系爭案為同一創作人及
申請人一系列之連接器相關專利申，二案所界定之專利範圍各自獨立，核與所具之專
利審查基準之內容並不相當」（原決定理由書第四頁第6行至第7行參照）。惟，按前
揭專利審查基準2-2-12頁第1行至第4行所規定之內容可知，其在規定如何判定『相同
之新型』時，並未附加任何有關先申請案與後申請案必須為不同之創作人及申請人之
條件，其所界定之「標的」僅為新型專利申請案本身，而與其創作人及申請人無涉。
原決定機關未以相關專利法條及專利審查基準之相關規定為依據，卻僅憑其主觀臆斷
而逕下論結，其用法實有違立法之精神，敬請貴院再詳為審酌，以還專利法治本身之
公正、合理！再者，原決定以引證一與系爭案「非屬同一之創作」為由，遽以論結引
證一「不足以證明系爭案不符新型專利要件」，誠令原告不服。「有相同之發明或新
型申請在先並經核准專利者」，即不具新型專利要件，已為專利法第九十八條第一項
第二款所明示，苟該申請在先並經核准專利之引證一之技術內容與系爭案相同，系爭
案即不具新型專利要件（請結合參照前述之審查基準內容），並不以引證一須與系爭
案完全同一為必要（本系爭案並非主張專利法第二十七條）。是以，原決定之用法顯
有違誤。五、再訴願決定用法顯有違誤：再訴願決定除對原處分及原決定予以維持外
，又稱：「引證二利用端子轉折處之錯位使端子可置於橫列上下二排凹窩內，系爭案
則以立體轉折方式，使端子可置於縱列彈片嵌置孔及橫列端腳嵌置孔內，兩案運用之
技術內容不同，系爭案具增進之功效，且非屬空間形態之簡單變化」（再訴願決定第
五頁第6行至第8行參照）。惟，按前揭專利審查基準可知：在判斷一新型專利是否具
進步性時，並非僅憑其結構與習知不同即具進步性，而更應考量該等構成是否能產生
非同於習知之新功效，然，據前引證二與系爭案之結構、功效比對內容可知，系爭案
藉由其特徵構件所達成之特徵功效均已為引證二所完全揭示，且未增進任何功效。亦
即，系爭案以立體轉折方式使端子可置於縱列彈片嵌置孔及橫列端腳嵌置孔內之技術
內容與引證二利用端子轉折處之錯位使端子可置於橫列上下二排凹窩內之技術內容僅
係空間角度不同，而非為實質性差異，且二者所達成「減少端子座、外殼所構成連接
器插座的體積」之功效相同，系爭案相較於引證二並未增進任何功效，顯不具進步性
。再訴願決定未從二者之實質性差異著手，卻僅從二者之表面結構差異著手進行判斷
，其錯誤而用法自顯有違誤！六、綜上所陳，本專利異議事件原處分審定異議不成立
，而原決定、再訴願決定遞予維持，顯有違誤，敬祈判決將原處分及訴願、再訴願決
定均予撤銷等語。
被告答辯意旨略謂：一、引證一為與系爭案相同之創作人及申請人之另一前案，與系
爭案訴求之技術內容及專利特徵並不相同，兩案顯非相同之新型，不足以否定系爭案
之新穎性。二、引證二中之第二端腳嵌置孔組雖係橫列如系爭案者，但其對應之第一
端腳嵌置孔組以及彈片嵌置孔組卻均是橫列而非系爭案之縱列者，其每組端子僅作單
純之九十度轉折，並無系爭案端子所具有之特殊兩段式空間式立體轉折表，故兩案之
技術手段差異顯而易見。在功效上，系爭案之設計可在橫置之印刷電路板上形成一直
立之縱列式端子嵌置孔，使在印刷電路板之橫向所佔之空間縮小，而可朝印刷電路板
之上方空間延伸發展，並大幅提高印刷電路板上方空間之體積利用率，此為引證二所
不及者，故系爭案相對於引證二具有突出之技術特徵及顯然之功效進步。三、起訴狀
理由中對於原異議審定書中有關引證三及四之審定，並無爭執，一併敘明。綜上所述
，被告原處分並無違法，敬請判決駁回原告之訴等語。
    理  由
按稱新型者，謂對物品之形狀、構造或裝置之創作或改良，為專利法第九十七條所規
定。又公告中之新型，任何人認有違反專利法第九十七條至第九十九條規定而向專利
專責機關提起異議者，依同法第一百零二條第一項規定，除應備具異議書外，並應附
具證明文件；從而有無違反專利法規定之情事，依法應由異議人附具證據供查。本件
關係人台灣莫仕股份有限公司於八十六年五月十六日以其「直立式連接器之端子結構
」係用以與USB 連接器插座外殼相組配之具端子的端子座，特徵在於端子座短面設縱
列之第一端腳嵌置孔組及於此短面一端緣設橫列之第二端腳嵌置孔組，以及於相鄰之
長面設縱列之彈片嵌置孔組，可與第一端腳嵌置孔組互呈水平之垂直對應位置；端子
大體分成二組，每組端子均設轉折部將彈片、端子腳相連接，當彈片組配於彈片嵌置
孔時，可藉轉折部利於端子腳空間式立體轉折，即穿過第一端腳嵌置孔並有序地固置
於第二端腳嵌置孔，可大幅縮減端子腳所占位置，並減少端子座、外殼所構成連接器
插座之體積等情，向被告申請新型專利，經被告編為第00000000號審查，准
予專利。公告期間，原告以本案有違專利法第九十八條第一項第一款、第二款及第二
項規定云云，檢具第00000000號「USB 連接器外殼構造」新型專利案（以下
稱引證一）、第00000000號「表面固定式電連接器之屏蔽」發明專利案（以
下稱引證二）、第00000000號「屏蔽電氣連接器總成」發明專利案（以下稱
引證三）、第00000000號「低輪廓電接頭」新型專利案（以下稱引證四）等
專利公告影本，對之提起異議。案經被告審查，以引證一公告於八十六年七月十一日
在本案申請日之後，並非本案申請前已公知者。引證一之技術在於USB 連接器外殼之
前、後端分別形成配合插頭之無縫插接槽道及組裝端子座之插座身部，與本案特徵不
同，並非同一創作。引證二實質上係橫式而非本案之直立式連接器，其無本案縱列之
第一端腳嵌置孔組對應之構件特徵，兩者對應端子之構形亦不相同，引證二不具與本
案特徵相同之技術內容。引證三依其圖式可見並非直立式連接器，其特徵在於連接器
導電屏蔽之外側壁上之表面安裝腳之構形，無與本案縱列之第一端腳嵌置孔組對應之
構件特徵，兩者之端子構形亦不同，引證三不具與本案特徵相同之技術內容。引證四
並非直立式連接器，亦無本案縱列之第一端腳嵌置孔組、橫列之第二端腳嵌置孔組及
縱列之彈片嵌置孔組等對應之構件，兩案係不相同之設計。本案無違專利法第九十八
條第一項第一款、第二款及第二項規定，乃為本案異議不成立之審定。原告不服，循
序提起行政訴訟，主張引證一與本案申請專利範圍雖不相同，但引證一之圖式四已揭
露本案結構特徵，引證一與本案不失為相同之新型專利；引證二設有縱列之凹窩，以
嵌置對應端子之中間部分，該結構特徵相同於本案設第一端腳嵌置孔組以嵌置對應端
子之轉折部，引證二之端子具有直線配合部、中間部分、接觸尾端部分，分別對應本
案端子之彈片、轉折部及端子腳，本案之技術特徵已為引證二所揭示，縱本案有空間
形態及設計方式之簡易變更，仍不得申請專利；本案雖縮減了縱列方向之位置，但
增加了橫列方向之位置，端子腳並沒有大幅度縮減所占位置云云。惟查引證一公告日
在本案申請日之後，並非本案申請前之習知技術，引證一為連接器外殼構造之改良，
本案為端子結構之改良，兩者創作目的、結構特徵不同，原處分認非屬同一創作，並
非無見。引證一與本案為同一創作人及申請人之一系列連接器相關專利申請，二者之
申請專利範圍各自獨立。引證二係橫式連接器，本案為直式連接器，兩者形式不同導
致端子在分佈排列上之本質性差異，無從互相比較。引證二之端子利用轉折處偏移，
與本案端子空間立體轉折之結構不同，引證二絕緣殼之凹窩以橫列上下二排設置，本
案則以縱向設置彈片嵌置孔組，以縮減連接器體積，具增進之功效，並非僅為空間形
態之簡易變化，所訴核不足採。又引證二之端子包括直線配合部、中間部及接觸尾部
，中間部為端子轉折處，該轉折處視端子置於絕緣殼凹窩位置呈不同方向偏移，使端
子腳錯位並固置於橫列收容缺口。本案之端子設有轉折部，將彈片與端子腳連接，該
轉折部為立體轉折，使端子彈片固置於縱列設置彈片嵌置孔內，端子腳則置於橫列端
腳嵌置孔內。引證二利用端子轉折處之錯位使端子可置於橫列上下二排凹窩內，本案
則以立體轉折方式，使端子可置於縱列彈片嵌置孔及橫列端腳嵌置孔內，兩案運用之
技術不同，本案具增進之功效，且非屬空間形態之簡易變化。又查引證二中之第二端
腳嵌置孔組雖係橫列如本案者，但其對應之第一端腳嵌置孔組以及彈片嵌置孔組卻均
是橫列而非本案之縱列者，其每組端子僅作單純之九十廣轉折，並無本案端子所具有
之特殊兩段式空間式立體轉折表，故兩案之技術手段差異顯而易見。在功效上，本案
之設計可在橫置之印刷電路板上形成一直立之縱列式端子嵌置孔，使在印刷電路板之
橫向所佔之空間縮小，而可朝印刷電路板之上方空間延伸發展，並大幅提高印刷電路
板上方空間之體積利用率，此為引證二所不及者，故本案相對於引證二具有突出之技
術特徵及顯然之功效進步。（原告起訴理由中對於原異議審定書中有關引證三及四之
審定，並無爭執，併予明）。另本件於訴願、再訴願時，由經濟部先後二次送請財
團法人工業技術研究院機械工業研究所審查結果，亦持與原異議審定書相同之見解，
有該所3.19.（八八）工研機審字第○三一五號、7.（八八）工研機審字第○八
五六號函暨所附審查意見書附於訴願卷可稽。從而，被告所為本案異議不成立之審定
，並無違誤，一再訴願決定遞予維持，亦無不合。原告起訴意旨，仍以前詞爭執，自
難認為有理由，應予駁回。
據上論結，本件原告之訴為無理由，爰依行政訴訟法施行法第二條、行政訴訟法第九
十八條第三項前段，判決如主文。
中    華    民    國     九十        年      七      月      二十       日
                    最 高 行 政 法 院  第 三 庭
                                審 判 長 法  官      曾  隆  興
                                         法  官      吳  錦  龍
                                         法  官      劉  鑫  楨
                                         法  官      徐  樹  海
                                         法  官      林  家  惠
右  正  本  證  明  與  原  本  無  異
                                         法院書記官  王  福  瀛
中    華    民    國     九十        年      七      月     二十三      日


司法院資訊處製作；財團法人民間司法改革基金會備份。
